【裁判字號】    98,訴,168
【裁判日期】    980617
【裁判案由】    分割共有物
【裁判全文】
臺灣屏東地方法院民事判決               98年度訴字第168號
原      告  甲○○
被      告  乙○○
上列當事人間請求分割共有物事件，經本院於民國98年6 月3 日
言詞辯論終結，判決如下：
    主      文
兩造共有坐落屏東縣屏東市○○段○○段九一九地號土地及其上
建號五０九號，門牌號碼：屏東市○○路十五巷十八號建物應予
變賣。所得價金按兩造應有部分比例即各二分之一分配之。
訴訟費用由兩造各負擔二分之一。
    事實及理由
一、原告起訴主張：坐落屏東縣屏東市○○段○○段919 號土地
    ，面積105 平方公尺及其上建號509 號，一層面積62‧20平
    方公尺、二層面積62‧20平方公尺，總面積124 ‧40平方公
    尺，門牌號碼：屏東市○○路15巷18號建物（下稱系爭共有
    物）為兩造共有，持分各2 分之1 。因系爭共有物為透天厝
    ，無法為原物分割，且兩造為離婚夫妻，對系爭共有物之分
    割難以達成協議，考量系爭共有物應以變賣平均分配價金最
    能謀求兩造之最大利益，爰依民法第824 條第2 項第2 款之
    規定，訴請准予變賣共有物，將價金分配予兩造，以彌爭議
    。為此，提出系爭共有物之土地、建物登記謄本各乙份等為
    證，並聲明：兩造共有之屏東市○○段○○段919 號土地及
    水源段二小段509 建號建物（門牌號碼：屏東市民學陸15巷
    18號）准予變賣，變賣價金由兩造各分配2 分之1 。
二、被告抗辯：被告不同意原告之請求分割。現在系爭建物由被
    告之兒子居住，兒子已成年並已結婚。並提出系爭共有物之
    土地、建物登記謄本各乙份為證。爰聲明：原告之訴駁回。
三、兩造不爭執之事實：
（一）系爭共有物為兩造共有，持分各2分之1。
（二）系爭不動產目前尚在查封登記中（原告之持分經本院分別
    於91年3 月28日屏院正民執宙字第90執字第13272 號函查封
    ，債權人為王陳明珠等3 人，查封時間91年3 月29日及於98
    年3 月30日屏院惠民執宙字第98執全198 號函查封登記，債
    權人：聯邦商業銀行股份有限公司，查封時間98年4 月1 日
    。詳如兩造各提出之系爭有物土地、建物登記謄本）。
四、兩造不爭執之事項：系爭共有物可否變價分割？
五、本院之判斷：
（一）經查系爭共有物為兩造共有，持分各2 分之1 。又原告之
    持分經本院分別於91年3 月28日屏院正民執宙字第90執字第
    13272 號函查封，債權人為王陳明珠等3 人，查封時間91年
    3 月29日及於98年3 月30日屏院惠民執宙字第98執全198 號
    函查封登記，債權人為聯邦商業銀行股份有限公司，查封時
    間98年4 月1 日。此各有兩造提出之系爭有物土地、建物登
    記謄本附卷可憑，並為兩造所不爭執，堪信真實。
（一）本件之爭點為系爭共有物可否變價分割？茲審酌如下：
 1、按民法第823 條第1 項規定：「各共有人，得隨時請求分割
    共有物。但因物之使用目的不能分割或契約訂有不分割之期
    限者，不在此限。」；同法第824 條規定：「共有物之分割
    ，依共有人協議之方法行之。分割之方法，不能協議決定者
    ，法院得因任何共有人之聲請，命為左列之分配：一、以原
    物分配於各共有人。二、變賣共有物，以價金分配於各共有
    人。以原物為分配時，如共有人中，有不能按其應有部分受
    分配者，得以金錢補償之。」。
 2、次按假處分之效力，僅在禁止債務人就特定財產自由處分，
    並不排除法院之強制執行，亦不能因此而阻礙共有人請求法
    院分割共有物之權能。且依強制執行法第五十一條第二項之
    規定，實施查封後，債務人就查封物所為移轉、設定負擔或
    其他有礙執行效果之行為，僅對債權人不生效力。而裁判分
    割，係由法院依職權為之。既於查封之效力無礙，殊無於實
    施假處分之後，不准分割之法律上理由（參見最高法院69年
    台上字第2403號判例要旨）。查系爭共有物雖經本院查封中
    ，其情業如前述；惟揆諸上開判例意旨，應無礙本院之裁判
    分割。
 3、本件被告雖然不同意原告之請求判決變價分割；惟查兩造並
    無訂立不得分割的契約，亦無因物之使用目的不能分割之情
    形，且兩造不能以協議方法分割之，依上開法條規定，原告
    自得隨時請求分割系爭共有物。次查系爭共有物之土地面積
    105 平方公尺及其上建號509 號，一層面積62‧20平方公尺
    、二層面積62‧20平方公尺，總面積124 ‧40平方公尺建物
    ，為兩造共有之透天厝建物，兩造持分各2 分之1 ，業經原
    告陳明在卷，被告亦未加爭執，若以原物分割，實無法利用
    。因此，本件應予以變價分割，並將所得價金，按兩造之系
    爭共有物土地及建物權利範圍比例各2 分之1 分配之。爰判
    決如主文第1 項所示。
五、本件係因分割共有物而涉訟，如由被告負擔訴訟費用顯失公
    平，故本件應責由原告負擔訴訟費用之一部，附此敘明。
六、據上論結，本件原告之訴為有理由，依民事訴訟法第80 條
    之1，判決如主文。
中    華    民    國    98    年     6     月    17   日
                  民事第二庭  法  官   胡晏彰
正本係照原本作成。
如對判決上訴，須於判決送達後廿日內向本院提出上訴狀，其未
表明上訴理由者，應於提出上訴後二十日內向本院補提理由書狀
（均須按他造當事人之人數附繕本）。
中    華    民    國    98    年    6     月    17    日
                              書記官  郭松菊


司法院資訊處製作；財團法人民間司法改革基金會備份。
